【裁判字號】    95,台上,4910
【裁判日期】    950907
【裁判案由】    違反山坡地保育利用條例
【裁判全文】
最高法院刑事判決            九十五年度台上字第四九一０號
    上  訴  人  甲○○
    選任辯護人  吳中和律師
上列上訴人因違反山坡地保育利用條例案件，不服台灣高等法院
台中分院中華民國九十五年五月三十日第二審更審判決（九十四
年度重上更(二)字第二二四號，起訴案號：台灣台中地方法院檢察
署八十七年度偵字第二五九七八號、第二六四六六號，八十八年
度偵字第四七三八號、第一一四０五號），提起上訴，本院判決
如下：
    主  文
原判決撤銷，發回台灣高等法院台中分院。
    理  由
本件原判決認定上訴人甲○○以建造墳墓為業，王慶發（已經原
審法院前審判處有期徒刑一年確定）則以駕駛挖土機受僱於造墓
業者開發墓地為業，而坐落台中縣大肚鄉○○段六三之一地號土
地，係公有山坡地，二人均明知未經申請主管機關之許可或取得
山坡地所有權人之同意，不得在公有之山坡地內，擅自從事墳墓
用地之開發，竟分別以下列方式，在公有或他人之山坡地內，擅
自從事墳墓用地之開發。上訴人自民國八十五年間起至八十七年
六月間止，以每座墳墓約新台幣（下同）十五萬元之代價，為未
經申請許可，陪同上訴人看地擇址埋葬之喪家賴朝東及其父等人
營建墳墓。上訴人即以每座四千元之代價，僱用王慶發進行整地
，二人與喪家賴朝東等均明知坐落台中縣大肚鄉○○段六三之一
地號，如原判決附圖(一)編號Ｃ所示面積０‧００三五公頃、編號
Ｄ所示面積０‧００三三公頃、編號Ｇ所示面積０‧００三七公
頃之山坡地係由台中縣大肚鄉公所管理之中華民國所有公有山坡
地，二人竟基於概括犯意，並分別與賴朝東等人基於共同犯意聯
絡，在未得主管機關許可下，連續與賴朝東等人在上開土地坐落
處分別擅自建造立有「李媽徐阿市之墓」、「賴水勤之墓」、「
楊公金鍊之墓」墓碑之墳墓各一座。嗣經台灣台中地方法院檢察
署檢察官履勘現場，發現有濫葬之情形，指揮員警循線查獲等情
，因而撤銷第一審關於上訴人部分之判決，改判依行為時刑法（
即修正前刑法）第五十六條連續犯規定，論處上訴人共同連續違
反在公有山坡地內，不得擅自從事墳墓用地之開發之規定罪刑，
固非無見。
惟查：(一)依證人賴朝東（已改名為賴栗國）於原審法院證述伊及
上訴人為伊之祖母（即賴水勤）覓地建造墓地之經過情形是伊、
伊之父親及上訴人三人先到嶺東公墓找墓地，回程時上訴人帶伊
及伊父親到上揭山坡地再找墓地，才看到的，決定要將伊祖母埋
葬該處時，附近還有人在作墓地，伊及伊父親不知道該處作為墓
地不合法等語（見原審重上更(二)字卷第四十七頁、第四十八頁）
，原審未就賴朝東上揭證述是否屬實，詳予調查審酌，遽以賴朝
東未申請許可建造墳墓，認賴朝東及其父親與上訴人，就上訴人
上揭違反山坡地保育利用條例之犯行，有犯意聯絡及行為分擔，
自尚嫌速斷，並有查證未盡之違誤。又原審對於上訴人為上揭違
反山坡地保育利用條例之犯行，與徐阿市、楊金鍊之後代參與擇
地築造李媽徐阿市之墓及楊金鍊之墓者，究有如何之犯意聯絡及
行為分擔，而得認為共同正犯，既未於事實欄為明確之認定記載
，亦未於理由欄明所依憑認定之證據及理由，遽論定上訴人與
徐阿市、楊金鍊之後代參與擇地築造上揭墳墓者間，分別有犯意
聯絡及行為分擔，均係共同正犯云云，亦失諸率斷，並有理由不
備之違誤。上訴意旨執以指摘原判決不當，非無理由，應認原判
決仍有撤銷發回更審之原因。
據上論結，應依刑事訴訟法第三百九十七條、第四百零一條，判
決如主文。
中    華    民    國  九十五  年    九    月    七    日
                      最高法院刑事第九庭
                          審判長法官  賴  忠  星
                                法官  王  居  財
                                法官  林  開  任
                                法官  林  立  華
                                法官  李  伯  道
      本件正本證明與原本無異
                                      書  記  官
中    華    民    國  九十五  年    九    月   十四   日
                                                  Ｒ


司法院資訊處製作；財團法人民間司法改革基金會備份。
